ACORDAO-COMPLETO-2424972

ACÓRDÃO 2950/2020 ATA 42/2020 - PLENÁRIO

VISTOS, relatados e discutidos estes autos de pedidos de reexame interpostos contra o Acórdão 1104/2020-TCU-Plenário, proferido em representação,
ACORDAM os Ministros do Tribunal de Contas da União, reunidos em sessão do Plenário, ante as razões expostas pelo Relator, em:
9.1. nos termos do art. 48 da Lei 8.443/1992, conhecer dos presentes pedidos de reexame para, no mérito, negar-lhes provimento; e
9.2. dar ciência deste acórdão aos recorrentes, ao Ministério da Saúde e à Décima Terceira Vara Federal da Seção Judiciária do Rio de Janeiro.
9.3. reiterar o disposto no subitem 9.6.3. do Acórdão 1104/2020-TCU-Plenário, no sentido de que deve a SecexSaude monitorar o cumprimento da determinação e da recomendação contidas nos subitens 9.4 e 9.5 do mencionado acórdão e que, doravante, caso entenda necessário, represente ao TCU sobre irregularidades cometidas pelo Ministério da Saúde na condução de processos de aquisição do fingolimode;

Pedidos de reexame interpostos contra acórdão que considerou parcialmente procedente representação sobre  indícios de irregularidades em licitação para aquisição do medicamento cloridrato de fingolimode 0,5mg.

Ministério da Saúde.

3.1. Recorrentes: Novartis Biociências S.A. (56.994.502/0001-30) e EMS S/A (57.507.378/0003-65).

13.1. Ministros presentes: Ana Arraes (na Presidência), Walton Alencar Rodrigues, Benjamin Zymler (Relator), Aroldo Cedraz, Raimundo Carreiro e Bruno Dantas.
13.2. Ministros-Substitutos convocados: Marcos Bemquerer Costa e André Luís de Carvalho.
13.3. Ministros-Substitutos presentes: Augusto Sherman Cavalcanti e Weder de Oliveira.

BENJAMIN ZYMLER

Ministro Raimundo Carreiro.

Trata-se de pedidos de reexame interpostos por Novartis Biociências S/A (peças 101-104) e por EMS S/A (peça 105) contra o Acórdão 1104/2020-TCU-Plenário, proferido em representação efetuada pela empresa EMS S/A.
2.	A representação deu conta de indícios de irregularidades na licitação para a aquisição pelo Ministério da Saúde/MS de 1.359.288 cápsulas de cloridrato de fingolimode 0,5 mg, objetivando atender a demanda do Sistema Único de Saúde - SUS por um período estimado de 12 meses para o tratamento dos pacientes com esclerose múltipla.
3.	O processo de aquisição teve início em 12/7/2019, mediante a abertura de processo licitatório via pregão eletrônico (peça 60, arquivo não digitalizável, p. 1) .
4.	Em 3/10/2019, o processo licitatório foi encerrado após a constatação da exclusividade de fornecimento em nome da Novartis Biociências S/A, detentora da patente do medicamento. 
5.	Assim, foi aberto procedimento para aquisição via inexigibilidade de licitação com fulcro no art. 25, inciso I, da Lei 8.666/1993 (extrato publicado em 18/12/2019, no valor global de R$ 71.933.400,00) .
6.	Na iminência da assinatura do contrato com a empresa Novartis Biociências S/A, foi proferida decisão judicial em tutela de urgência para suspender os efeitos da patente conferida a essa empresa em relação ao medicamento em questão (peças 3 e 60, arquivo não digitalizável, p. 84) .
7.	Em 9/1/2020, a decisão judicial antes mencionada foi modulada de forma que a suspensão da patente não alcançasse o procedimento de inexigibilidade nos quantitativos necessários para impedir o desabastecimento do medicamento (peça 4) .
8.	De acordo com essa decisão judicial, em 17/1/2020, foi assinado o contrato 24/2020, no valor total de R$ 18.349.632,00, referente à aquisição de 339.808 cápsulas do medicamento (peça 60, arquivo não digitalizável anexo, p. 586-597) .
9.	Em 29/1/2020, nova decisão judicial restabeleceu os efeitos da patente, o que permitiu que fosse assinado o contrato 36/2020 com a empresa Novartis Biociências S/A para o fornecimento do restante dos medicamentos inicialmente previstos (992.292 cápsulas pelo valor total de R$ 53.583.768,00) .
10.	A representante, em essência, afirmou que:
	- não caberia o reconhecimento da inexigibilidade de licitação do fingolimode devido à existência de patente, pois tramitam na Justiça Federal do Rio de Janeiro ações de nulidade da patente concedida à Novartis Biociências S/A;
	- qualquer distribuidor hospitalar com estoques do produto ou que pretendesse adquiri-lo da fabricante poderia apresentar-se ao certame e formular proposta de preço; e
	- há diversos registros de fingolimode na Agência Nacional de Vigilância Sanitária - Anvisa.
11.	Esses argumentos foram assim enfrentados no voto condutor da deliberação recorrida:
	"A despeito de tantos questionamentos quanto à regularidade da concessão da Patente PI 0409250-3, esta continua ativa e produz todos os seus efeitos, diante da Decisão do TRF da Segunda Região, abaixo transcrita, adotada em 29/1/2020 (peça 36) , para suspender os efeitos da Decisão do Juízo de Primeiro Grau que tinha suspendido liminarmente e inter partes os efeitos da Patente. Com a decisão judicial, a Novartis possui a exclusividade para a produção e comercialização do medicamento fingolimode até a expiração dos efeitos da patente.
	Resta claro que como não houve a anulação judicial da patente PI 0409250-3, ela deve ser mantida em observância ao princípio da segurança jurídica, à propriedade imaterial, assegurada pelo artigo 5º, XXIX da Constituição Federal de 1988 ("a lei assegurará aos autores de inventos industriais privilégio temporário para sua utilização, bem como proteção às criações industriais, à propriedade das marcas, aos nomes de empresas e a outros signos distintivos, tendo em vista o interesse social e o desenvolvimento tecnológico e econômico do País") , e ao Acordo sobre Aspectos dos Direitos de Propriedade Industrial Relacionados ao Comércio (Decreto 1.355/94) , no qual o Brasil se comprometeu a proteger a propriedade intelectual. ...
	compartilho com a preocupação da Unidade Técnica de que, nas futuras aquisições do medicamento, o Ministério da Saúde não mais se utilize da inexigibilidade de licitação, pela possibilidade de concorrência entre a Novartis e seus próprios distribuidores. Todavia, vejo que nesse caso é mais apropriado que se faça determinação para que o Ministério da Saúde não mais adquira o medicamento fingolimode por inexigibilidade de licitação, por não estar de acordo com o que dispõe o art. 25, inciso I da Lei 8.666/1993, diante da existência no mercado de empresas distribuidoras autorizadas pelo próprio fabricante a fornecer o mesmo medicamento."  (grifou-se) . 
12.	Desta feita, foi proferido o Acórdão 1104/2020-TCU-Plenário com o seguinte teor:
"9.3. deferir o pedido da EMS S.A. para habilitação no processo, na qualidade de interessada;
9.4. determinar ao Ministério da Saúde, com base no artigo 250, inciso II do RI/TCU, que não mais adquira o medicamento fingolimode por inexigibilidade de licitação, consoante verificado nos Contratos 24 e 36/2020, por infringência ao disposto no artigo 25, inciso I da Lei 8.666/1993, uma vez que não restou comprovada a inviabilidade da competição, diante da existência no mercado de empresas distribuidoras autorizadas pelo próprio fabricante a fornecer o mesmo medicamento;
9.5. recomendar ao Ministério da Saúde, com base no artigo 250, inciso III do RI/TCU, que, diante do interesse público envolvido na compra contínua do fingolimode, de se tratar de um medicamento de alto custo, e da necessidade de observância ao princípio da economicidade, avalie, com base nos artigos 57, §§1º e 2º, e 68 da Lei 9.279/96, a conveniência e oportunidade de adotar providências administrativas/judiciais para a quebra da patente, vez que o próprio INPI reconheceu equívocos/erros no reconhecimento da atividade inventiva (peça 57) , a qual também foi questionada por perito farmacêutico no Laudo Pericial (peça 62) , elaborado para a instrução dos processos judiciais 0219305-21.2017.4.02.5101 e 0153744-50.2017.4.02.5101, que correm na Décima Terceira Vara Federal da Seção Judiciária do Rio do Janeiro questionando a validade da patente PI 0409250-3"
13.	Depois de se manifestar pelo conhecimento dos recursos, a unidade técnica assim se manifestou quanto ao mérito:
9.	Delimitação 
9.1	Constitui objeto do recurso interposto pela Novartis S/A definir:
	a) a possibilidade de o Ministério da Saúde, nas futuras contratações, adquirir o medicamento cloridrato de fingolimode com inexigibilidade de licitação; 
	b) validade da declaração fornecida pela Interfarma: 
	c) a existência de requisitos para justificar a recomendação ao Ministério da Saúde para avaliar a conveniência e oportunidade de adotar providências administrativas/judiciais para quebra da patente da recorrente para a fabricação de cloridrato de fingolimode (PI 0409250-3) ; e
	d) o cabimento da habilitação da representante como interessada.
9.2	Constitui objeto do recurso interposto pela EMS S/A definir:
	a) a obrigatoriedade de realização de licitação para aquisição, pelo Ministério da Saúde, de cloridrato de fingolimode com a participação de todos os interessados que possuam registro ativo para sua fabricação ou de proceder a contratação mediante dispensa com a necessária cotação de preços; e
	b) a ocorrência de dano ao erário.
Recurso da Novartis Biociências S/A (peças 101-104) 
10.	Possibilidade de aquisição do medicamento cloridrato de fingolimode por inexigibilidade de licitação (peça 101, p. 5-14) 
10.1	A recorrente alega que a realização de eventual licitação seria inútil e contraproducente ao erário e ao interesse público, já que todas das distribuidoras teriam que recorrer ao produtor/fabricante exclusivo, no caso, ela própria.
10.2	A recorrente defende que se trata de exclusividade relativa, pois além de ser detentora da patente, fabrica, comercializa e possui distribuidoras para comercializar o cloridrato de fingolimode nas diversas praças do país. Para corroborar, a recorrente apresenta diversos julgados do TCU e de outros tribunais de justiça acerca da aquisição de livros, por inexigibilidade de licitação, diretamente das editoras que possuem contratos de exclusividade com os autores para editoração e comercialização das obras.
10.3	A recorrente argumenta que, em virtude do enorme quantitativo, todas as distribuidoras teriam que se socorrer à exclusiva fabricante, o que levaria a um preço superior ao da fabricante, uma vez que, teriam que incluir ao valor pago à fabricante pela compra do medicamento, o percentual da margem de lucro e os custos de logística.
10.4	Na ótica da recorrente, a realidade fática é excepcional, qual seja, ainda que se admitisse a existência de distribuidoras autorizadas, a única alternativa a atender os melhores interesses do erário, seria a aquisição do medicamento via inviabilidade de competição.
10.5	A recorrente informa que a legalidade da inexigibilidade da licitação em análise, mediante julgamento de Mandado de Segurança impetrado pela representante EMS, foi reconhecida em sentença que denegou a segurança prolatada pelo juiz titular da 14ª Vara Federal Cível da Seção Judiciária do Distrito Federal, que adotou parecer do Ministério Público Federal no sentido de que a existência da patente autoriza a contratação via inexigibilidade de licitação.
10.6	Dessa forma, diante do entendimento consolidado do próprio TCU e o reconhecimento da legalidade do certamente pelo Poder Judiciário, entende a recorrente necessária a reforma do acórdão recorrido.
	Análise
10.7	A regra na Administração Pública é a licitação, que objetiva contratar serviços e adquirir produtos de forma objetiva, menos onerosa e com a melhor qualidade possível. Contudo, a Lei 8.666/1993 prevê hipóteses para contratação direta, entre elas, a inexigibilidade de licitação junto a fornecedor exclusivo, cuja caracterização exige cuidados extras.
10.8	No presente caso, a exclusividade decorre de patente em vigor que concede à recorrente exclusividade na fabricação e comercialização do medicamento cloridrato de fingolimode.
10.9	Por oportuno, o direito de proteção aos inventos e criações industriais está previsto na Constituição Federal de 1988, no inciso XXIX do art. 5º (Direitos e Garantias Fundamentais) , nos seguintes termos:
XXIX - a lei assegurará aos autores de inventos industriais privilégio temporário para sua utilização, bem como proteção às criações industriais, à propriedade das marcas, aos nomes de empresas e a outros signos distintivos, tendo em vista o interesse social e o desenvolvimento tecnológico e econômico do País;
10.10	O assunto está regulamentado pela Lei 9.279/1996, Lei de Propriedade Industrial (LPI) . O Instituto Nacional da Propriedade Industrial (Inpi) , autarquia federal criada pela Lei 5.648/1970 e atualmente vinculada ao Ministério da Economia, é a entidade responsável pela outorga de direitos de propriedade no Brasil. Entre os serviços desempenhados pelo Instituto, estão o registro de marcas, desenhos industriais, indicações geográficas, programas de computador e topografias de circuitos integrados, as concessões de patentes e as averbações de contratos de franquia e das distintas modalidades de transferência de tecnologia.
10.11	A patente concedida à recorrente pelo Inpi para, com exclusividade, fabricar e comercializar cloridrato de fingolimode, conforme elementos constantes dos autos, tem sua validade em discussão na Justiça Federal do Rio de Janeiro (0219305-21.2017.4.02.5101) , cujos efeitos já foram suspensos, mediante deferimento liminar de tutela de urgência, e novamente restabelecidos com a revogação da referida liminar. Vale registrar que, até o presente, após pesquisa no Portal da Justiça Federal - Seção Judiciária do Rio de Janeiro, verificou-se que ainda não houve apreciação definitiva da matéria.
10.12	Como se vê, os efeitos da patente sob a titularidade da recorrente estão vigentes.
10.13	A recorrente afirma que possui distribuidoras para comercializar o produto nas diversas praças do país, o que, no seu ponto de vista, evidencia tratar-se de exclusividade relativa, à semelhança da matéria tratada pelo Tribunal mediante o Acórdão 3290/2011-TCU-Plenário, relatado pelo Ministro José Jorge. Ocorre, que no mencionado acórdão, diferentemente deste caso concreto, ficou reconhecida a exclusividade de comercialização pela contratada, em determinada praça, através de declaração fornecida pela fabricante exclusiva e por entidade competente, o que denota a inviabilidade de competição. 
10.14	E, ainda, nos autos apreciados pela Decisão 1.500/2002-TCU-Plenário, relatada pelo Ministro Iram Saraiva, mencionada pelo referido acórdão, ficou comprovado que a editora (fabricante contratada por inexigibilidade) detinha exclusividade em todo território nacional no atacado e no varejo, e a livraria/revendedora, única representante da fabricante no estado, afirmou não ter condições financeiras de participar de licitação no âmbito estadual. Assim, restou configurada a inviabilidade de competição, pois a representante local declarou não ter condições em participar do certame.
10.15	Conforme majoritária doutrina, a exclusividade pode ser absoluta ou relativa. É absoluta quando no país só há um fornecedor ou um único agente (produtor, empresa ou representante comercial) para prover os interesses da administração pública. É relativa quando no país há mais de um fornecedor, empresa ou representante comercial, mas na praça considerada há apenas um. A exclusividade absoluta torna, de pronto, inexigível a licitação, já há hipótese de exclusividade relativa, a licitação será exigível ou inexigível conforme exista ou não, na praça considerada, fornecedor, empresa ou representante comercial exclusivo. Em suma, exclusividade absoluta ocorre quando o fabricante exclusivo também é o único que comercializa o produto; exclusividade relativa, quando o fabricante exclusivo autoriza um único terceiro a comercializar em determinada praça/região.
10.16	Nesse sentir, a inexigibilidade de licitação requer a inviabilidade de competição. Considerando que a recorrente (fabricante) afirmou possuir várias distribuidoras para comercialização do cloridrato de fingolimode, sem comprovar o limite de atuação dessas distribuidoras, que além da restrição da região/praça, pode estar relacionado, entre outros, a limite temporal, limite quantitativo, qualificação do comprador, conclui-se que in casu não restou caracterizada exclusividade no fornecimento, nem absoluta nem relativa.
10.17	Diante do acima exposto, tem-se que a licitação será inexigível caso o produtor exclusivo também detenha a exclusividade da venda. 	No caso concreto, à medida que não existe comprovação nos autos de que as distribuidoras autorizadas pela recorrente estejam impedidas de participar de licitação para comercialização do cloridrato de fingolimode, seja esse impedimento decorrente de ordem contratual entre a fabricante e as distribuidoras, seja decorrente de incapacidade de qualquer ordem das distribuidoras, entende-se que não está afastada a possibilidade de competição, logo, a aquisição de tal medicamento não pode ser realizada através de inexigibilidade de licitação.
10.18	Com relação à alegação de que o preço das distribuidoras será maior que o preço praticado pela recorrente, deve-se esclarecer que o preço será definido no momento do julgamento das propostas, tendo como parâmetro pesquisa de preços previamente realizada, e não se pode olvidar que a existência de pluralidade de interessados permite à administração a obtenção de proposta mais vantajosa, trazendo maior economicidade para o contratante. Ademais, a recorrente, sendo a fabricante exclusiva do cloridrato de fingolimode, tem melhores condições de ofertar menor preço, pois, além do custo operacional, as distribuidoras devem considerar a margem de lucro na composição de seu preço.
10.19	Relativamente à exequibilidade dos contratos, vale esclarecer que existem meios legais próprios para sua garantia, tanto para os contratos entre a recorrente e suas distribuidoras tanto para aqueles firmados com a Administração Pública. Além disso, nos termos do art. 48, inciso II da Lei 8.666/1993, é permitido ao órgão/licitante desclassificar propostas com preços manifestamente inexequíveis, assim considerados aqueles que não venham a ter demonstrada sua viabilidade através de documentação que comprove que os custos dos insumos são coerentes com os de mercado e que os coeficientes de produtividade são compatíveis com a execução do objeto do contrato, condições estas necessariamente especificadas no ato convocatório da licitação.    
10.20	Quanto à sentença do juiz titular da 14ª Vara Federal Cível da Seção Judiciária do Distrito Federal, que, ao analisar o mandado de segurança impetrado pela representante deste processo de representação, teria reconhecido a legalidade da inexigibilidade da licitação (peça 81) ,  vale registrar que as decisões do Poder Judiciário não vinculam esta Corte de Contas, cuja jurisdição, prevista constitucionalmente, é independente das demais jurisdições (civil, penal, trabalhista, tributária, entre outras) , conforme entendimento assentado nos Acórdão 2004/2007-TCU-Plenário (relator Ministro Benjamin Zymler) , 1.445/2015-TCU-2ª Câmara (relatora Ministra Ana Arraes) , 4.632/2015-TCU-1ª Câmara (relator Ministro-Substituto Weder de Oliveira) , 660/2016-TCU-2ª Câmara (relator Ministro-Substituto Marcos Bemquerer) , 3.196/2017-TCU-2ª Câmara (relator Ministro Aroldo Cedraz) e 4.713/2018-TCU-2ª Câmara (relator Ministro-Substituto Marcos Bemquerer) .
10.21	Dessa forma, as alegações apresentadas não justificam a aquisição do medicamento cloridrato de fingolimode por inexigibilidade de licitação, tendo em vista a existência de distribuidoras autorizadas pela fabricante exclusiva para comercialização do produto sem qualquer tipo de limitação. 
11.	Validade da declaração fornecida pela Interfarma (peça 101, p. 15-16) 
11.1	Para a recorrente, o fato de se utilizar de rede de distribuidoras no país não desnatura sua exclusividade sob o produto Gilenya (nome comercial do medicamento cloridrato de fingolimode) nem invalida a declaração apresentada pela Associação da Indústria Farmacêutica de Pesquisa (Interfarma) , que representa empresas e pesquisadores nacionais ou estrangeiros responsáveis pela inovação em saúde no Brasil.
11.2	A recorrente entende que a Interfarma preenche as exigências previstas no art. 25, inciso I, da Lei 8.666/1993, e que diante da existência da patente, não havia alternativa diversa do reconhecimento da exclusividade e fornecer a respectiva declaração. 
11.3	A recorrente conclui como infundado o entendimento de que a declaração fornecida pela Interfarma, atestando a sua exclusividade sobre medicamentos à base de fingolimode, é irregular.
	Análise
11.4	Conforme consignado anteriormente, a inexigibilidade de licitação requer exclusividade para a comercialização do produto demandado pela Administração Pública, o que não restou caracterizado nos presentes autos.
11.5	A declaração emitida pela Associação da Indústria Farmacêutica de Pesquisa (Interfarma) atesta, simplesmente, "... que a associada apresentou documentos comprobatórios da existência de proteção patentária para a formulação do produto abaixo identificado..." (peça 76) . Ao reproduzir as informações prestadas pela recorrente, entende-se que a declaração atendeu apenas formalmente o inciso I do art. 25 da Lei 8.666/1993.
11.6	A declaração da Interfarma nada menciona a respeito da exclusividade de comercialização do produto, condição indispensável para a inexigibilidade de licitação, uma vez que comprova a impossibilidade de competição. Por outro lado, a recorrente afirmou nos autos que possui distribuidoras, as quais foram autorizadas por ela a participar de pregões anteriores (peça 101, p.13, item 30) .
11.7	Deve-se esclarecer que a declaração da Interfarma não foi considerada irregular. O acórdão recorrido entendeu que mencionada declaração não é válida como fundamento para o reconhecimento da inexigibilidade de licitação para aquisição do cloridrato de fingolimode já que não atestou a exclusividade de comercialização do produto pela recorrente, que é fabricante exclusiva em razão da patente a ela concedida pelo Inpi.
12.	Recomendação ao Ministério da Saúde para avaliar a conveniência e oportunidade para adoção de medidas para quebra da patente da recorrente (peça 101, p. 16-20) 
12.1	A recorrente informa que a licença compulsória da patente (quebra de patente) está prevista na Lei 9.279/96, em seus arts. 68 a 74, sendo utilizada pelo poder público após a realização de um processo administrativo ou judicial, para desconstituir a proteção jurídica conferida com a propriedade industrial, depois de transcorrido o prazo de três anos de sua concessão, para que se possa dar início à exploração econômica do bem.
12.2	A recorrente argumenta que o artigo utilizado pelo relator para fundamentar a recomendação ao MS, ou seja, art. 68 da Lei 9.279/1996, dispõe que o titular da patente ficará sujeito ao licenciamento compulsório se exercer os direitos dela decorrentes de forma abusiva ou, por meio dela, praticar abuso de poder econômico comprovado por decisão judicial ou administrativa. E, conclui que a discussão da validade da patente no judiciário não é hipótese para implementação de licença compulsória.
12.3	A recorrente afirma que não pratica qualquer abuso - nem de direitos nem de poder jurídico nem econômico - do uso de sua patente. Ao contrário, fomenta a exploração do seu invento por intermédio da participação, em certames, de distribuidoras autorizadas a comercializar seus produtos.
12.4	A recorrente assevera, também, que não ocorre o preenchimento dos requisitos da licença compulsória previstos no art. 71 da Lei 9.279/1996, relativo a licenciamento por interesse público. Para corroborar seu entendimento, transcreve trecho da doutrina a respeito.
12.5	Assim, a recorrente defende que restou evidente a necessidade do reexame da aludida recomendação ao Ministério da Saúde.
	Análise
12.6	Conforme o disposto no art. 11 da Resolução-TCU 315/2020, as recomendações feitas pelo Tribunal devem contribuir para o aperfeiçoamento da gestão e dos programas de ações de governo, em termo de economicidade, eficiência e efetividade, cabendo ao destinatário avaliar a conveniência e a oportunidade de implementá-las.
12.7	Acerca da natureza jurídica e alcance das determinações formuladas por esta Corte, convém transcrever a jurisprudência a seguir:
A recomendação emanada do Tribunal de Contas da União não representa mera sugestão, cuja implementação é deixada ao alvedrio do gestor destinatário da medida, pois tem como objetivo buscar o aprimoramento da gestão pública. Contudo, admite-se certa flexibilidade na sua implementação. Pode o administrador público atendê-la por meios diferentes daqueles recomendados, desde que demonstre o atingimento dos mesmos objetivos, ou, até mesmo, deixar de cumpri-la em razão de circunstâncias específicas devidamente motivadas. A regra, entretanto, é a implementação da recomendação, razão por que deve ser monitorada. (Acórdão 73/2014-TCU-Plenário, Boletim de Jurisprudência 22) 
12.8	Considerando que as recomendações expedidas pelo TCU têm caráter informativo, colaborativo e não coercitivo, não impõem qualquer sucumbência aos seus destinatários, razão por que inexiste interesse recursal em desconstituí-las, conforme entendimento constante do Acórdão 8528/2017-TCU-Primeira Câmara, relator Ministro Bruno Dantas. Contudo, mencionado entendimento deve ser analisado em cada caso concreto (Acórdão 2533/2015-TCU-Plenário, relator Ministro Bruno Dantas) .
12.9	Ademais, considerando que o Inpi concluiu, em setembro/20118, que a patente em lide, concedida em julho/2017, não atende ao requisito de atividade inventiva (arquivo não digitalizável anexo à peça 60, p. 125-129) , tem-se que aludida patente já está enfrentando processo para sua quebra.
12.10	Assim, a recomendação dirigida ao Ministério da Saúde, para avaliar a conveniência e oportunidade de adotar providências para a quebra de patente, não merece reforma. 
13.	Habilitação da representante como interessada (peça 101, p. 20-21) 
13.1	A recorrente assevera que o relator divergiu do entendimento da unidade técnica entendendo que as decisões a serem tomadas neste processo repercutiriam diretamente na esfera dos direitos subjetivos da representante.
13.2	A recorrente defende que a habilitação da representante como interessada vai de encontro ao decidido nos autos, uma vez que foi reconhecida a validade e eficácia da patente da recorrente e, ainda que equivocada, a possibilidade de competição entre a recorrente e suas distribuidoras autorizadas, excluindo, dessa forma, a possibilidade de aquisição do medicamento da representante. 
13.3	Para a recorrente, a manutenção do acórdão recorrido influencia somente seus direitos e os de suas distribuidoras, sem qualquer benefício para a representante, motivo pelo qual impõe-se a reforma da decisão que habilitou a representante como interessada. 
	Análise
13.4	Inicialmente, importa destacar que os processos que tramitam no TCU se pautam exclusivamente pelo interesse público, motivo pelo qual a atividade jurisdicional desta Corte de Contas não se presta à tutela de assuntos privados ou para conciliar interesses opostos de particulares, como sugere a argumentação. A atuação do TCU no exercício do controle externo tem por objeto a legalidade da atuação administrativa e não o eventual direito subjetivo das partes.
13.5	Nessa vertente, a pretensão da recorrente de ver desconstituída a habilitação da representante como interessada não se reveste de potencial interesse público, razão pela qual não se reconhece o interesse de agir da recorrente nessa questão. Por outro lado, a habilitação da representante como interessada não produziu qualquer impacto na apuração do processo, cujo objeto está vinculado à busca do interesse público.
13.6	Ademais, o conhecimento do presente recurso não conferiu interesse de agir da recorrente quanto à habilitação da representante como interessada (peças 107, 108 e 110) .
13.7 	Por fim, é entendimento pacífico que instrução da unidade técnica não vincula o relator, que pode ou não adotar a análise técnica como razões de decidir, conforme assento nos seguintes Acórdão 3035/2015-TCU-Plenário (relatado pelo Ministro-Substituto Marcos Bemquerer) , 2.100/2010-TCU-2ª Câmara (relatado pelo Ministro Benjamin Zymler) , e 6.294/2018-TCU-2ª Câmara (relatado pelo   Ministro Vital do Rêgo) .
13.8	Assim, entende-se inexistente o interesse recursal nesse ponto.
Recurso da EMS S/A (peça 105) 
14.	Possibilidade de aquisição do cloridrato de fingolimode de todos que possuam registro ativo para sua fabricação 
14.1	A recorrente defende que a Administração Pública promove licitação para aquisição de medicamento à base de cloridrato de fingolimode, princípio ativo de domínio público no Brasil desde 1994, e não de medicamento restrito à composição que é protegida pela patente da Novartis. Dessa forma, na sua visão, resta descabida a menção de perda parcial do objeto da representação.
14.2	Para a recorrente, deve ser dada prevalência à licitação, sempre que houver possibilidade da ampla concorrência de preços, ainda mais na seara de medicamentos e que caso exista qualquer decisão judicial que obste a livre comercialização do seu produto caberia à Novartis deduzir respectivo pedido na ação de abstenção que tramita perante o judiciário do Rio de Janeiro (0287376-42.2017.8.19.0001) . A recorrente afirma que seu produto pode ser facilmente encontrado em simples pesquisas. 
14.3	A recorrente destaca, ainda, que seu produto pode ser adquirido por particulares e consta de ata de registro de preço, garantindo às Secretarias de Saúde dos Estados de São Paulo, Rio Grande do Sul e Rio de Janeiro a regular oferta de medicamentos com a dinâmica de disputa de preços. Diante disso, não existe óbice à participação da recorrente em certame com a União. Na ótica da recorrente, o ilícito afastamento do seu medicamento detém potencial risco de dano ao erário.
14.4	A recorrente assevera que diante da inexistência de impedimento para comercialização do seu medicamento, deverá ser realizada licitação, proporcionando maior economia aos cofres públicos em razão da ampla participação dos interessados.
14.5	A recorrente ressalta que existe em curso ação de nulidade da patente da Novartis e ação de abstenção promovida pela multinacional em face da fabricante brasileira. Naquela ação, houve juntada de laudo pericial favorável e de laudo concordante do Inpi, bem como manifestação da primeira instância e do TRF pela concessão de medida liminar para suspensão dos efeitos da patente após o encerramento da instrução probatória. Na ação de abstenção, encontra-se em discussão comercialização do produto da recorrente, que apresenta distinções em face do produto da multinacional.
14.6	Diante desse cenário, a recorrente entende que a determinação deveria ser no sentido da realização de licitação para a aquisição de fingolimode com ampla participação no certame, o que não acarretaria prejuízo, pois, caso a patente continue vigente, os patronos da Novartis poderão promover a inabilitação de todos os concorrentes.
	Análise
14.7	A partir dos elementos constantes dos autos, foi concedida patente em 11/7/2017, com validade de dez anos, à Novartis para produção e comercialização do cloridrato de fingolimode, sob o nome comercial de Gylenia. Decisões judiciais suspenderam temporariamente os efeitos da patente, todavia, atualmente, a patente concedida à Novartis encontra-se em pleno vigor. Para o relator, o fato de os efeitos da patente estarem vigentes justifica a perda parcial do objeto desta Representação, mas não afasta a possibilidade de se viabilizar uma competição nos futuros certames para a aquisição do mesmo medicamento (peça 93, item 23) .
14.8	Nos termos da Nota técnica 176/2018/CGCEAF/DAF/SCTIE/MS, o medicamento cloridrato de fingolimode foi incorporado ao Sistema Único de Saúde (SUS) , por meio da Portaria SCTIE/MS 24/2014, para tratamento de pacientes portadores de esclerose múltipla. À época, a Novartis era a única detentora do registro ativo do medicamento no país, com o nome comercial de Gilenya, assim, as aquisições ocorriam mediante inexigibilidade de licitação. Em 12/9/2016, foi concedida à EMS (recorrente) o registro do medicamento genérico cloridrato de fingolimode, com validade prevista até 30/9/2021 (peça 44) . 
14.9	De acordo com a Agência Nacional de Vigilância Sanitária (Anvisa) , conforme transcrição constante da nota técnica acima, medicamento genérico é aquele que contém o mesmo princípio ativo, na mesma dose e forma farmacêutica, é administrado pela mesma via e com a mesma posologia e indicação terapêutica do medicamento de referência, apresentando eficácia e segurança equivalentes à do medicamento de referência podendo, com este, ser intercambiável (peça 44, p. 2) . 
14.10	Oportunamente, cabe destacar que, conforme pesquisa no Portal de Compras Governamentais (Comprasnet) , através do Pregão Eletrônico 64/2016, que contou com a participação da Novartis, foi contratada a empresa Medcomerce Comercial de Medicamentos e Produtos Hospitalares Ltda., mediante o Contrato 28/2017, para fornecimento de cloridrato de fingolimode produzido pela recorrente com cobertura para o ano de 2017. Assim, parece que não existe diferença entre os medicamentos produzidos pela recorrente e pela Novartis.
14.11	Durante a vigência do aludido contrato, a Novartis informou ao Ministério da Saúde acerca da concessão da patente, pelo Inpi, em 11/7/2017, atestando sua exclusividade na fabricação e comercialização do cloridrato de fingolimode. 
14.12	Dessa forma, tendo em vista a patente conferida à Novartis para fabricação e comercialização do fármaco com exclusividade, e diante da ausência de elementos que comprovem que o medicamento genérico produzido pela recorrente é distinto do medicamento de referência, não existe outra alternativa à Administração Pública senão adquirir o medicamento fabricado pela Novartis.
14.13	Constam dos autos informações de que o Ministério da Saúde realizou licitações com ampla concorrência (Pregão Eletrônico 80/2017 e 84/2018) , dos quais a recorrente também participou, para aquisição do cloridrato de fingolimode para os anos de 2018 e 2019. Através de pesquisa no Portal Comprasnet, verificou-se que, ao final, em razão de recurso apresentado pela Novartis, nos mencionados certames, fundamentado no fato de ser detentora de proteção patentária do cloridrato de fingolimode, essa fabricante foi declarada vencedora nos dois pregões e celebrados os Contratos 36/2018, 24/2019 (peça 71) e 67/2019 (peça 73) entre a Novartis e a União, por intermédio do Departamento de Logística em Saúde da Secretaria Executiva do Ministério da Saúde.
14.14	Nos termos do art. 42 da Lei 9.279/1996, o titular da patente tem o direito de impedir que terceiros não autorizados por ele produzam, usem, coloquem à venda, vendam ou importem com estes propósitos o objeto por ela protegido, atividades que lhe são privativas, sob pena de sanções civis e penais, de acordo com as prerrogativas e limitações previstas na legislação relacionada. Assim, o fato de o medicamento produzido pela recorrente ser facilmente encontrado e comercializado entre particulares, até mesmo constar de ata de registro de preços de algumas secretarias estaduais de saúde, acontece porque a Novartis, detentora da patente, não teve interesse em exercer seu direito para impedir essa comercialização.
14.15	Dessa forma, enquanto não houver trânsito em julgado de decisão que declare a nulidade da patente concedida à Novartis relativamente ao cloridrato de fingolimode ou quebra da patente declarada por órgão competente, a Administração Pública não tem outra alternativa senão adquirir o referido medicamente da fabricante exclusiva e de suas distribuidoras autorizadas.  
15.	Dano presumido ao erário
15.1	A recorrente defende que houve prejuízo ao erário decorrente da aquisição de fingolimode por inexigibilidade indevida. Na hipótese, houve dano presumido, conforme jurisprudência do Superior Tribunal de Justiça (STJ) que indica.
	Análise
15.2	Não assiste razão à recorrente.
15.3	Através de pesquisa no Portal Comprasnet, verificou-se que o melhor lance oferecido no Pregão Eletrônico 64/2016 foi no valor de R$ 54,30 para fornecimento do cloridrato de fingolimode fabricado pela recorrente. 
15.4	Conforme informações constantes do Painel de Preços e Banco de Preços em Saúde, relativas ao período de 1/1/2018 a 26/9/2019, órgãos da administração (federal, estadual e municipal) compraram o medicamento cloridrato de fingolimode, com preços variando entre R$ 54,00 e R$ 321,42, através de pregão, inexigibilidade e dispensa de licitação, das fabricantes Novartis S/A e EMS S/A, e diversos fornecedores (arquivo não digitalizável anexo à peça 60, p. 33-45) .
15.5	Mediante consulta no Portal Comprasnet, constatou-se que através do Contrato 36/2018, decorrente do Pregão 80/2017, celebrado com a Novartis, o Ministério da Saúde pagou R$ 56,17 pelo medicamento.
15.6	Oportunamente, às peças 71-73, foram acostados aos autos os Contratos 24 e 67/2019, decorrentes da Ata de Registro de Preços 26/2019 e do Pregão Eletrônico 84/2018, através dos quais o Ministério da Saúde adquiriu o cloridrato de fingolimode da Novartis, ao valor unitário de R$ 54,00.
15.7	Vale registrar que a pesquisa de preço realizada para a Inexigibilidade de Licitação 49/2019 demonstrou média de preço de R$ 61,00 e preço mínimo de R$ 54,00 (arquivo não digitalizável anexo à peça 60, p. 31-32) . Mediante os Contratos 18 e 24/2020, decorrentes da inexigibilidade, celebrados com a Novartis, o Ministério da Saúde adquiriu o medicamento no valor unitário de R$ 54,00, e ainda obteve bônus de 2% do total de medicamento adquirido (arquivo não digitalizável anexo à peça 60, p. 548-555 e p. 589-597) . 
15.8	Assim, considerando as informações acima, no sentido de que o valor unitário do cloridrato de fingolimode, adquirido através da Inexigibilidade de Licitação 49/2019, não foi superior daquele vencedor dos Pregões Eletrônicos 64/2016, 80/2017 e 84/2018, entende-se que não restou configurado indício de dano ao erário.
15.9	A par das considerações acima, conforme já exposto no subitem 10.20, as decisões do Poder Judiciário não vinculam esta Corte de Contas, cuja jurisdição é independente das demais jurisdições.
OUTRAS INFORMAÇÕES
16.	Com fundamento no art. 284 do RI-TCU, a Novartis Biociências S/A apresentou, espontaneamente, contrarrazões recursais em face de pedido de reexame interposto pela EMS S/A (peça 121) .
16.1	Mencionado dispositivo regimental estabelece que havendo partes com interesses opostos, a interposição de recurso por uma delas enseja à outra a apresentação de contrarrazões, no mesmo prazo dado ao recurso. Tendo em vista a existência de interesses opostos entre as interessadas no que tange à possibilidade de aquisição de cloridrato de fingolimode através de inexigibilidade de licitação e o fato de que o exame da tempestividade restou prejudicado, consideram-se saneados os autos, o que permite o conhecimento e análise das contrarrazões.
16.2	Em sua peça, a Novartis discorre sobre a validade de sua patente, que é apta a impedir a oferta/comercialização do medicamento genérico da EMS, de modo que ocorreu sim a perda parcial do objeto da representação, e sobre a inexistência de dano ao erário na compra via Inexigibilidade de Licitação 49/2019, como já reconhecido pelo Poder Judiciário e pelas áreas técnicas do TCU.
16.3	A Novartis afirma que os direitos decorrentes da patente foram reconhecidos pelo Poder Judiciário, pelas áreas técnicas do Ministério da Saúde e pela própria EMS. Afirma, ainda, que laudo pericial concluiu que o medicamento ofertado/fabricado pela EMS infringira sua patente.
16.4	A Novartis informa que em pregões anteriores do Ministério da Saúde (80/2017 e 84/2018) , após apresentação de recurso administrativo, foi reconhecido seu direito de exclusividade e adquirido o medicamento de sua fabricação (Gilenya) . Outros pregões noticiados pela EMS, conforme assevera a Novartis, ou já são objeto de ação própria ou serão objeto de eventual ação indenizatória. 
16.5	Relativamente à alegação da EMS acerca da existência de dano ao erário, a Novartis destaca que, através da Inexigibilidade de Licitação 49/2019, o cloridrato de fingolimode foi adquirido pelo mesmo valor dos pregões anteriores e, ainda, foi concedido bônus de 2% do quantitativo adquirido a título de doação. Outrossim, a Novartis destaca que o TCU também pugnou pela inexistência de dano ao erário.   
16.6	Ao final, a Novartis requer seja negado provimento ao pedido de reexame da EMS.
16.7	Como se vê, as contrarrazões trazidas pela Novartis não diferem dos elementos já constantes dos autos, os quais já foram sopesados na análise dos pedidos de reexame interpostos pela Novartis e EMS.
16.8	No essencial, a Novartis defende a validade de sua patente e a inexistência de dano ao erário em decorrência da aquisição de cloridrato de fingolimode pelo Ministério da Saúde por intermédio da Inexigibilidade de Licitação 49/2019.
16.9	Com relação à patente para a produção e comercialização do medicamento, vale registrar que o Tribunal considerou que continua ativa e produzindo seus efeitos. E ainda, asseverou que "...como não houve a anulação judicial da patente PI 0409250-3, ela deve ser mantida em observância ao princípio da segurança jurídica, à propriedade imaterial, ... (peça 93, p. 8, itens 32 e 33) . Assim, enquanto não houver decisão judicial transitada em julgado ou quebra de patente (licença compulsória) declarada pelo órgão competente, continua ela vigente.
16.10	Relativamente ao dano ao erário, restou demonstrado nos autos que não ocorreu. Através da Inexigibilidade de Licitação 49/2019, o cloridrato de fingolimode foi adquirido pelo mesmo valor praticado em pregões anteriores, ou seja, R$ 54,00; foi ainda concedido bônus de 2% do total das unidades adquiridas, a título de doação. Essa questão foi melhor tratada nos subitens 15.3-15.8 desta instrução.  
CONCLUSÃO
17.		Das análises anteriores, conclui-se que a patente que concedeu à Novartis exclusividade para fabricação e comercialização do medicamento cloridrato de fingolimode encontra-se válida, em que pese os efeitos dela decorrentes já terem sido suspensos e, posteriormente, restabelecidos por decisão judicial, e o reconhecimento do Inpi de que a concessão da patente contém equívocos/erros.
17.1	A Novartis, fabricante exclusiva do cloridrato de fingolimode, não demonstrou que as distribuidoras autorizadas estejam impedidas de participar de licitação para aquisição do medicamento. A existência de pluralidade de fornecedoras (fabricante e suas distribuidoras) torna inválida a declaração fornecida pela Associação da Indústria Farmacêutica de Pesquisa (Interfarma) , em favor da Novartis, como fundamento para o reconhecimento da inexigibilidade de licitação para aquisição do cloridrato de fingolimode.
17.2	A natureza das recomendações feitas pelo Tribunal, bem como o incontestável interesse público envolvido na compra contínua do cloridrato de fingolimode e reconhecimento de equívocos/erros pelo Instituto de Propriedade Industrial (Inpi) relativos à concessão da patente, justificam a mantença da recomendação dirigida ao Ministério da Saúde (MS) para avaliar a conveniência e a oportunidade de adotar providências administrativas/judiciais para a quebra da patente.
17.3	Considerando que os processos que tramitam no TCU se pautam exclusivamente pelo interesse público, a pretensão da recorrente em ver desconstituída a habilitação da representante como interessada carece de potencial interesse público. Assim, não restou configurado interesse em agir da Novartis nessa questão. 
17.4	Conforme já dito, a vigência da patente que concedeu exclusividade para fabricação e comercialização do cloridrato de fingolimode não permite à Administração Pública adquirir o medicamento de outra origem. Contudo, a existência de várias fornecedoras (fabricante e suas distribuidoras) impede que a Administração Pública adquira o medicamento por inexigibilidade de licitação, diante da possibilidade de concorrência entre as fornecedoras (fabricante e distribuidoras) desse medicamento. 
17.5	Por fim, considerando que o preço final do medicamento cloridrato de fingolimode, adquirido mediante a Inexigibilidade de Licitação 49/2019, foi o mesmo de pregões anteriores e que houve concessão de bônus de 2% do quantitativo adquirido, a título de doação, restou demonstrada a inocorrência de dano ao erário.
17.6	Dessa maneira, a proposta há de ser pela negativa de provimento dos pedidos de reexame interpostos pela Novartis Biociências S/A e pela EMS S/A.
PROPOSTA DE ENCAMINHAMENTO
18.	Diante do exposto, com fundamento no art. 48 da Lei 8.443/1992, submetem-se os autos à consideração superior, com posterior encaminhamento ao gabinete do Relator, propondo:
a) 	conhecer dos pedidos de reexame e, no mérito, negar-lhes provimento; e
	b) 	comunicar a deliberação que vier a ser proferida por esta Corte aos recorrentes, ao Ministério da Saúde e à Décima Terceira Vara Federal da Seção Judiciária do Rio de Janeiro."
	É o relatório.

8.1. Liliane do Espírito Santo Roriz de Almeida (OAB-RJ 26.469), representando Novartis Biociências S.A., e  
8.2. Gustavo André Régis Dutra Svensson (OAB/SP 205.237) representando EMS S/A.

Não atuou.

REPRESENTAÇÃO. MINISTÉRIO DA SAÚDE. LICITAÇÃO. FABRICANTE EXCLUSIVO DE MEDICAMENTO CONFORME PATENTE. DISTRIBUIDORAS AUTORIZADAS PELO PRÓPRIO FABRICANTE PARA FORNECIMENTO DO FÁRMACO. INEXIGIBILIDADE AFASTADA. RECOMENDAÇÃO PARA AVALIAÇÃO DE CONVENIÊNCIA E OPORTUNIDADE DA QUEBRA DE PATENTE. PEDIDOS DE REEXAME. NEGATIVA DE PROVIMENTO.

REPRESENTAÇÃO (REPR)

Secretaria de Recursos (SERUR); Secretaria de Controle Externo da Saúde (SecexSaude).

Trata-se de pedidos de reexame interpostos pelas empresas Novartis Biociências S/A (peças 101-104) e por EMS S/A (peça 105) contra o Acórdão 1104/2020-TCU-Plenário, proferido em representação efetuada pela empresa EMS S/A.
2.	A representação deu conta de indícios de irregularidades na licitação para a aquisição pelo Ministério da Saúde/MS de 1.359.288 cápsulas de cloridrato de fingolimode 0,5 mg, objetivando atender a demanda do Sistema Único de Saúde - SUS por um período estimado de 12 meses para o tratamento dos pacientes com esclerose múltipla.
3.	O processo de aquisição teve início em 12/7/2019, mediante a abertura de licitação via pregão eletrônico (peça 60, arquivo não digitalizável, p. 1) .
4.	Em 3/10/2019, o processo licitatório foi encerrado após a constatação da existência de exclusividade de fornecimento em nome da Novartis Biociências S/A, detentora da patente do medicamento. 
5.	Assim, foi aberto procedimento para aquisição via inexigibilidade de licitação com fulcro no art. 25, inciso I, da Lei 8.666/1993 (extrato publicado em 18/12/2019, no valor global de R$ 71.933.400,00) .
6.	Na iminência da assinatura do contrato com a empresa Novartis Biociências S/A, foi proferida decisão judicial em tutela de urgência para suspender os efeitos da patente conferida a essa empresa em relação ao medicamento em questão (peças 3 e 60, arquivo não digitalizável, p. 84) .
7.	Em 9/1/2020, a decisão judicial antes mencionada foi modulada de forma que a suspensão da patente não alcançasse o procedimento de inexigibilidade nos quantitativos necessários para impedir o desabastecimento do medicamento (peça 4) .
8.	De acordo com essa decisão judicial, em 17/1/2020, foi assinado o contrato 24/2020, no valor total de R$ 18.349.632,00, referente à aquisição de 339.808 cápsulas do medicamento (peça 60, arquivo não digitalizável anexo, p. 586-597) .
9.	Em 29/1/2020, nova decisão judicial restabeleceu os efeitos da patente, o que permitiu que fosse assinado o contrato 36/2020 com a empresa Novartis Biociências S/A para o fornecimento do restante dos medicamentos inicialmente previstos (992.292 cápsulas pelo valor total de R$ 53.583.768,00) .
II
10.	A representante - empresa EMS S/A -, em essência, na instãncia a quo, afirmou que:
	- não caberia o reconhecimento da inexigibilidade de licitação do fingolimode devido à existência de patente, pois tramitam na Justiça Federal do Rio de Janeiro ações de nulidade da patente concedida à Novartis Biociências S/A;
	- qualquer distribuidor hospitalar com estoques do produto ou que pretendesse adquiri-lo da fabricante poderia apresentar-se ao certame e formular proposta de preço; e
	- há diversos registros de fingolimode na Agência Nacional de Vigilância Sanitária - Anvisa.
11.	Esses argumentos foram assim enfrentados no voto condutor da deliberação recorrida:
	"A despeito de tantos questionamentos quanto à regularidade da concessão da Patente PI 0409250-3, esta continua ativa e produz todos os seus efeitos, diante da Decisão do TRF da Segunda Região, abaixo transcrita, adotada em 29/1/2020 (peça 36) , para suspender os efeitos da Decisão do Juízo de Primeiro Grau que tinha suspendido liminarmente e inter partes os efeitos da Patente. Com a decisão judicial, a Novartis possui a exclusividade para a produção e comercialização do medicamento fingolimode até a expiração dos efeitos da patente.
	Resta claro que como não houve a anulação judicial da patente PI 0409250-3, ela deve ser mantida em observância ao princípio da segurança jurídica, à propriedade imaterial, assegurada pelo artigo 5º, XXIX da Constituição Federal de 1988 ("a lei assegurará aos autores de inventos industriais privilégio temporário para sua utilização, bem como proteção às criações industriais, à propriedade das marcas, aos nomes de empresas e a outros signos distintivos, tendo em vista o interesse social e o desenvolvimento tecnológico e econômico do País") , e ao Acordo sobre Aspectos dos Direitos de Propriedade Industrial Relacionados ao Comércio (Decreto 1.355/94) , no qual o Brasil se comprometeu a proteger a propriedade intelectual. ...
	compartilho com a preocupação da Unidade Técnica de que, nas futuras aquisições do medicamento, o Ministério da Saúde não mais se utilize da inexigibilidade de licitação, pela possibilidade de concorrência entre a Novartis e seus próprios distribuidores. Todavia, vejo que nesse caso é mais apropriado que se faça determinação para que o Ministério da Saúde não mais adquira o medicamento fingolimode por inexigibilidade de licitação, por não estar de acordo com o que dispõe o art. 25, inciso I da Lei 8.666/1993, diante da existência no mercado de empresas distribuidoras autorizadas pelo próprio fabricante a fornecer o mesmo medicamento."  (grifou-se) . 
12.	Desta feita, foi proferido o Acórdão 1104/2020-TCU-Plenário com o seguinte teor:
"9.3. deferir o pedido da EMS S.A. para habilitação no processo, na qualidade de interessada;
9.4. determinar ao Ministério da Saúde, com base no artigo 250, inciso II do RI/TCU, que não mais adquira o medicamento fingolimode por inexigibilidade de licitação, consoante verificado nos Contratos 24 e 36/2020, por infringência ao disposto no artigo 25, inciso I da Lei 8.666/1993, uma vez que não restou comprovada a inviabilidade da competição, diante da existência no mercado de empresas distribuidoras autorizadas pelo próprio fabricante a fornecer o mesmo medicamento;
9.5. recomendar ao Ministério da Saúde, ... avalie, com base nos artigos 57, §§1º e 2º, e 68 da Lei 9.279/96, a conveniência e oportunidade de adotar providências administrativas/judiciais para a quebra da patente, vez que o próprio INPI reconheceu equívocos/erros no reconhecimento da atividade inventiva (peça 57) ..."  (grifou-se) . 
13.	Em suma, em razão da existência de diversas empresas distribuidoras aptas a fornecer o medicamento, esta Corte manifestou o entendimento de que seria viável a realização de licitação, não estando, pois, presentes os requisitos previstos no art. 25 da Lei 8.666/1993 para a contratação direta.
14.	Em relação à legitimidade dos recorrentes, observo que o acórdão impugnado pode repercutir nos interesses econômicos contrapostos das empresas EMS S/A e Novartis Biociências S/A. 
15.	Mediante o item 9.3 do Acórdão 1104/2020-TCU-Plenário, a empresa EMS S/A foi reconhecida como interessada no presente processo. Assim, por isonomia entendo pertinente conceder tratamento idêntico à empresa Novartis Biociências S/A.
16.	Desta feita, por estarem presentes os requisitos de admissibilidade previstos no art. 48 da Lei 8.443/1992, cabe conhecer dos recursos e adentrar-lhes o mérito. 
II
17	A empresa Novartis Biociências S/A argumenta, em síntese, que (peças 101 e 121) :
	a) em relação à necessidade de realização de licitação:
	- a despeito da existência de distribuidoras autorizadas da Novartis, a realidade fática justifica a compra do medicamento via inexigibilidade de licitação, pois as distribuidoras praticam um preço superior ao praticado pela Novartis, uma vez que elas incluem no preço um percentual de lucro e os seus custos de logística;
	- a Associação da Indústria Farmacêutica de Pesquisa (Interfarma) reconheceu a exclusividade da Novartis Biociências S/A para o fornecimento do medicamento;
	b) em relação à recomendação ao Ministério da Saúde para que avalie a conveniência e oportunidade de adotar providências para a quebra da patente do medicamento: 
	- não estão previstos os requisitos previstos no art. 68 da Lei 9.279/1996 (Lei de Propriedade Industrial) para que ocorra a quebra de patente:
	"Art. 68. O titular ficará sujeito a ter a patente licenciada compulsoriamente se exercer os direitos dela decorrentes de forma abusiva, ou por meio dela praticar abuso de poder econômico, comprovado nos termos da lei, por decisão administrativa ou judicial. 
	§1º Ensejam igualmente, licença compulsória:
	I - a não exploração do objeto da patente no território brasileiro por falta de fabricação ou fabricação incompleta do produto, ou, ainda, a falta de uso integral do processo patenteado, ressalvados os casos de inviabilidade econômica, quando será admitida a importação; ou 
	II - a comercialização que não satisfizer às necessidades do mercado." 
18	A empresa EMS S/A argumenta, em síntese, que (peças 105) :
	- não há qualquer impedimento à comercialização do medicamento genérico fabricado pela recorrente.
19	A unidade técnica entendeu que as alegações de ambos os recursos não merecem prosperar.
III
20	No que diz respeito à validade da patente, observo que, em 11/7/2017, foi concedida patente, com validade de dez anos, à Novartis para produção e comercialização do cloridrato de fingolimode, sob o nome comercial de Gylenia (peça 17, p. 3) .
21	Essa concessão, entretanto, é objeto de questionamentos judiciais no âmbito da Décima Terceira Vara Federal do Rio de Janeiro (0219305-21.2017.4.02.5101 e 0153744-50.2017.4.02.5101) . No presente momento, não consta a concessão de tutela de urgência suspendendo os efeitos da concessão da patente.
22.	Acerca dessas ações judiciais, o Ministério da Saúde efetuou as seguintes considerações (peça 122, p. 10) :
	"a ação judicial está em fase adiantada, há parecer do INPI (Instituo Nacional de Propriedade Industrial) constatando que a patente foi concedida indevidamente e, o perito do juízo já apresentou seu parecer cujo teor reafirma a ausência de atividade inventiva, um dos requisitos de patenteabilidade."
23.	Ou seja, embora haja elementos indicativos da nulidade da concessão da patente, o fato é que ela continua válida, de forma que, enquanto não sobrevier decisão judicial ou administrativa em contrário, cabe a aplicação do disposto no art. 42 da Lei 9.279/1996:
"Art. 42. A patente confere ao seu titular o direito de impedir terceiro, sem o seu consentimento, de produzir, usar, colocar à venda, vender ou importar com estes propósitos:
I - produto objeto de patente;
II - processo ou produto obtido diretamente por processo patenteado."
24.	Ou seja, a detentora da patente, no caso a Novartis Biociências S/A, possui o direito de impedir terceiro de comercializar o medicamento, não merecendo prosperar as alegações da EMS S/A no sentido de que ela poderia comercializar o medicamento.
IV
25.	Trato agora da recomendação efetuada ao Ministério da Saúde para que avalie a conveniência e oportunidade para a adoção de providências administrativas/judiciais para a quebra da patente do medicamento.
25.	Ante a existência de documentos indicativos da nulidade da concessão da patente (pareceres do Instituo Nacional de Propriedade Industrial e do perito judicial) , entendo justificada a elaboração da recomendação em questão.
26.	Ademais, cabe observar que esta Corte não efetuou juízo de valor acerca da validade da patente, mas tão somente sugeriu a instauração de procedimento para a sua apuração. Ou seja, os argumentos da Novartis Biociências S/A acerca da impossibilidade de quebra da patente devem ser levados em conta em eventual procedimento instaurado para tanto e não para afastar uma deliberação que busca exatamente a análise desses fatos.
V
27.	Em relação à possibilidade de realização de licitação, observo que, em regra, as contratações de bens e serviços pela administração pública devem ser precedidas desse procedimento, a teor do art. 37, inciso XXI, da Constituição Federal. 
28.	Somente em situações excepcionais, devidamente previstas na legislação, é permitida a realização de contratações pelo setor público sem a ocorrência licitação prévia. Nessa linha, o art. 25 da Lei 8.666/1993 estabelece ser inexigível a licitação quando houver inviabilidade de competição.
29.	Uma das hipóteses de inviabilidade de competição é a aquisição de materiais, equipamentos, ou gêneros que só possam ser fornecidos por produtor, empresa ou representante comercial exclusivo. No caso de laboratórios farmacêuticos, destaca-se o seguinte precedente jurisprudencial desta Corte de Contas (Acórdão 95/2007-TCU-Plenário) :
	"É possível que laboratório farmacêutico conceda a determinada empresa representação exclusiva pontual de seus medicamentos (com período, local e objeto determinados) , circunstância que justifica a inexigibilidade de licitação para a aquisição dos produtos distribuídos pela representante." (grifou-se) . 
30.	Ou seja, considerando que a regra é a realização de licitação, não se aplica o disposto no art. 25 da Lei 8.666/1993, caso não haja exclusividade de determinado fornecedor/fabricante para a comercialização do produto.
31.	Na situação dos autos, o que se verifica é que o laboratório não concedeu a exclusividade de comercialização a nenhum fornecedor. Nessa linha, a apontada declaração emitida pela Associação da Indústria Farmacêutica de Pesquisa (Interfarma) apenas atestou que a Novartis Biociências S/A "apresentou documentos comprobatórios da existência de proteção patentária para a formulação do produto..." (peça 76) .
32.	Ou seja, a declaração nada dispôs sobre os direitos de exclusividade da comercialização do produto.
33.	Ademais, a própria Novartis Biociências S/A afirmou nos autos que possui distribuidoras aptas a comercializar o medicamento (peça 101, p.13, item 30) .
34.	Quanto ao argumento de que as distribuidoras autorizadas não teriam condições de competir com a Novartis em licitações de grandes quantidades de medicamentos, observo que se trata de questão a ser resolvida no bojo de cada processo licitatório. Ou seja, é mediante esse processo competitivo que se terá condições de avaliar a melhor proposta para a administração pública, não cabendo antever resultados para se justificar a não realização de licitação.
VI
35.	Em assim sendo, por não terem sido apresentados elementos aptos a reformar a decisão impugnada, cabe negar provimento aos presentes pedidos de reexame.
Ante o exposto, acolhendo os pareceres precedentes, cujos fundamentos incorporo como razões de decidir, manifesto-me por que o Tribunal aprove o acórdão que ora submeto à apreciação deste Colegiado. 
TCU, Sala das Sessões Ministro Luciano Brandão Alves de Souza, em 4 de novembro de 2020.
BENJAMIN ZYMLER 
Relator